【裁判字號】    99,交聲,208
【裁判日期】    990129
【裁判案由】    聲明異議
【裁判全文】
臺灣高雄地方法院交通事件裁定         99年度交聲字第208號
原處分機關  交通部公路總局高雄區監理所
異  議  人
即受處分人  甲○○
上列異議人即受處分人因違反道路交通管理處罰條例案件，對於
交通部公路總局高雄區監理所99年1 月14日所為之處分（原處分
案號：高監營裁字第裁80-N00000000號），聲明異議，本院裁定
如下：
    主  文
原處分撤銷。
甲○○汽車駕駛人，駕駛汽車（騎乘重型機器腳踏車）經測試檢
定酒精濃度超過規定標準，處罰鍰新臺幣伍仟元，並吊扣其普通
重型機器腳踏車駕駛執照拾貳個月，並施以道路交通安全講習。
    理  由
一、異議意旨略以：異議人即受處分人甲○○（下稱異議人）於
    97年2 月29日早上7 時50分許，因酒後駕駛普通重型機器腳
    踏車（下稱重型機車），行經高雄縣梓官鄉○○路，經警攔
    檢並實施酒精濃度測試，已由檢察官（聲明異議狀誤為法官
    ）為緩起訴處分，並命向國庫繳交新臺幣（下同）10,000元
    ，原處分又重複裁罰15,000元，造成異議人經濟困難，請求
    就裁罰部分撤銷原處分，爰提起本件聲明異議等語。
二、按一行為同時觸犯刑事法律及違反行政法上義務規定者，依
    刑事法律處罰之。但其行為應處以其他種類行政罰或得沒入
    之物而未經法院宣告沒收者，亦得裁處之。前項行為如經不
    起訴處分或為無罪、免訴、不受理、不付審理之裁判確定者
    ，得依違反行政法上之義務規定裁處之，行政罰法第26條已
    定有明文。惟依行政罰法第26條立法理由，「一行為同時觸
    犯刑事法律及違反行政法上義務規定時，由於刑罰與行政罰
    同屬對不法行為之制裁，而刑罰之懲罰作用較強，故依刑事
    法律處罰，即足資警惕時，實無為一事二罰再處行政罰之必
    要，且刑事法律處罰，由法院依法定程序為之，較符合正當
    法律程序，應予優先適用。但罰鍰以外之沒入或其他種類行
    政罰，因兼具維護公共秩序之作用，為達行政目的，行政機
    關仍得併與裁處」，探究其立法目的，無非在處罰目的相同
    且處罰方式相同時，若依刑事法律處罰，即足資警惕時，實
    無為一事二罰再處行政罰之必要，但罰鍰以外之沒入或其他
    種類行政罰，因兼具維護公共秩序之作用，為達行政目的，
    行政機關仍得併予裁處。至於刑事訴訟法第253 條之1 所指
    之緩起訴處分，其中檢察官命被告為金錢給付部分，並得為
    民事強制執行名義，異議人因上開緩起訴處分而剝奪其財產
    權，且前揭金錢給付義務亦具有強制性、懲罰性，雖不若易
    科罰金係以支付金錢作為自由刑之替代，惟經由緩起訴處分
    條件之履行使其免於遭檢察官發動起訴程序，仍具有替代刑
    罰之效果，廣義而言，應屬上揭所稱之「實質刑事法律處罰
    」，應有行政罰法第26條第1 項「一事不二罰」規定之適用
    。至交通部95年7 月17日交路字第0950006986號函釋雖略以
    ：法務部行政罰法諮詢小組第一次會議紀錄已明確結論「緩
    起訴者乃附條件的不起訴處分，亦即是不起訴的一種」在案
    ，當依該部上開函釋結論及行政罰法第26條第2 項規定辦理
    等語。惟「緩起訴」處分之最終雖使被告免於刑事訴追之效
    果，與「不起訴」處分之效果相同，然觀諸刑事訴訟法第25
    3 條之1 第1 項係91年2 月8 日增訂，行政罰法係94年2 月
    5 日公布，而制定在後的行政罰法第26條第2 項僅臚列「不
    起訴處分或無罪、免訴、不受理、不付審理之裁判確定者」
    ，並未將「緩起訴處分」納入。又緩起訴處分既非不能證明
    行為人之犯罪事實，且行為人有支付一定金額之實質處罰，
    已產生實質刑罰之效果，自與上開行政罰法第26條第2 項列
    舉之不起訴處分等情形迥然有別，無從遽為比擬而為相同之
    處置。再者，酒後駕車行為人於受緩起訴處分，如除仍需繳
    納一定金額之行政罰鍰外，尚須依緩起訴所指定之條件繳納
    一定之金錢或服一定之勞務，其結果勢必降低刑事被告接受
    緩起訴之意願，亦與訂定緩起訴處分以替代繁複刑事審判程
    序之制度性機能相悖。是制定在後之行政罰法第26條第2 項
    既未將緩起訴處分列舉其中，本於保障人民基本權及「法律
    明示其一排除其他」之法理暨前揭說明，自不能將條文中「
    不起訴處分」之範圍，擴及於性質並不相同之「緩起訴處分
    」。再者，臺灣高等法院曾就酒後駕車遭緩起訴處分並附條
    件為捐款行為，於緩起訴處分猶豫期間屆滿未經撤銷確定，
    行政機關得否對同一行為課以行政罰鍰相關問題加以研議，
    結論亦同認：行政機關僅得對差額部分再課以行政罰鍰，此
    觀臺灣高等法院暨所屬法院97年11月12日至14日法律座談會
    刑事提案第39號至明。
三、經查：
（一）本件異議人於民國97年2 月29日7 時50分許，酒後騎乘車
      號XOH-896 號重型機車，行經高雄縣梓官鄉○○路梓官國
      小前時，為警攔檢實施酒測，發現其呼氣中酒精濃度高達
      每公升0.36毫克，超過法定標準，乃當場製單舉發，原處
      分機關並依道路交通管理處罰條例第35條第1 項第1 款、
      違反道路交通管理事件統一裁罰基準及處理細則第43、44
      、67條及違反道路交通管理事件統一裁罰基準表規定，裁
      處異議人罰鍰15,000元，吊扣駕駛執照12個月，並施以道
      路交通安全講習等情，為異議人所不爭執，並有交通部公
      路總局高雄區監理99年1 月14日高監營裁字第裁80-N0000
      0000號違反道路交通管理事件裁決書及高雄縣政府警察局
      97年3 月3 日高警交字第N00000000 號舉發違反道路交通
      管理事件通知單各1 份在卷可稽（見本院卷第10頁、第11
      頁）。又異議人因上開酒後駕車案件，經臺灣高雄地方法
      院檢察署檢察官於97年4 月23日以97年度偵字第10812 號
      為緩起訴處分，緩起訴期間為1 年，應立悔過書，並應於
      緩起訴處分確定後3 個月內，向國庫支付10,000元，且經
      臺灣高等法院高雄分院檢察署於97年5 月20日以97年度上
      職字第2512號處分書駁回再議確定等情，有上開緩起訴處
      分書、處分書、臺灣高等法院被告前案紀錄表在卷可按（
      見本院卷第10頁、第11頁、第13頁），而異議人亦已依緩
      起訴處分之內容繳交10,000元等情，亦經本院電詢臺灣高
      雄地方法院檢察署執行科明確在案（見本院卷第15頁），
      是上開事實，均堪以認定。
（二）異議人上開酒後駕車行為，係屬同時觸犯刑事法律及違反
      行政法上義務規定之行為，且前經緩起訴處分確定，異議
      人並已給付10,000元，已產生實質刑罰之效果。揆諸上開
      說明，對於違規者科處行政秩序罰，與刑事制裁所欲達到
      保護交通安全之目的相同，則處以較重之刑事制裁已足，
      自無重複處罰之必要，是對於性質相同之金錢裁罰，既由
      檢察官處以具有實質刑事處罰性質之緩起訴處分，即不得
      就同一違規事實再處以相同類型之行政秩序罰。又道路交
      通管理處罰條例第35條第8 項規定：「前項汽車駕駛人，
      經裁判確定處以罰金低於本條例第92條第3 項所訂最低罰
      鍰基準規定者，應依本條例裁決繳納不足最低罰鍰之部分
      」，準此，本件異議人既依緩起訴處分命令向國庫支付10
      ,000元，而原處分機關就異議人酒後違規駕車，依違反道
      路交通管理事件統一裁罰基準表規定，裁處罰鍰15,000元
      ，惟異議人依上開說明及規定，應僅須就罰鍰部分補繳差
      額部分即5,000 元，始為適法。至依道路交通管理處罰條
      例第35條第1 項第1 款、第24條第1 項第2 款規定裁罰吊
      扣駕駛執照12個月及應參加道路交通安全講習部分，因屬
      於行政罰法第26條第1 項但書所稱其他種類行政罰，仍應
      依法裁處之。
四、綜上，原處分機關以異議人酒精濃度超過規定標準之違規行
    為，裁處異議人罰鍰15,000元之裁罰，於法尚有未合，至原
    處分機關裁處吊扣普通重型機器腳踏車駕駛執照12個月及施
    以道路交通安全講習部分，係屬達成遏止酒後駕車不法行為
    以維護道路交通安全之行政目的而有別於罰鍰以外之其他種
    類行政罰，於法自無不合，惟原處分既有上述瑕疵，自無可
    維持。從而，異議人提起本件聲明異議為有理由，且因本件
    為一交通違規行為，裁處罰鍰、吊扣駕照與道路安全講習處
    分均無從區分，雖異議人未就吊扣駕駛執照、施以道路交通
    安全講習部分聲明異議，仍應由本院將原處分撤銷，自為裁
    罰如主文第2 項所示，以期適法。
五、依道路交通案件處理辦法第20條前段，裁定如主文。
中    華    民    國    99    年    1     月    29    日
                        交通法庭  法  官  王參和
以上正本證明與原本無異。
如不服本裁定應於送達後5日內向本院提出抗告狀。
中    華    民    國    99    年    1     月    29    日
                                  書記官  葉祝君

司法院資訊處製作；財團法人民間司法改革基金會備份。
